【裁判字號】    97,台上,1885
【裁判日期】    970911
【裁判案由】    返還不當得利等
【裁判全文】
最高法院民事判決            九十七年度台上字第一八八五號
上  訴  人  和泰汽車股份有限公司
法定代理人  甲○○
訴訟代理人  藍瀛芳律師
            詹順貴律師
            劉姿吟律師
被 上訴 人  台灣汽車客運股份有限公司
法定代理人  乙○○
訴訟代理人  王寶輝律師
            黃文祥律師
上列當事人間請求返還不當得利等事件，上訴人對於中華民國九
十七年五月六日台灣高等法院第二審更審判決（九十七年度重上
更(二)字第一號），提起上訴，本院判決如下：
    主  文
原判決除假執行部分外廢棄，發回台灣高等法院。
    理  由
本件上訴人主張：原審共同被告中央信託局購料處（下稱中信局
）為供被上訴人之需，以「被上訴人購買一般公路用冷氣大客車
一五○輛」為標的公開招標，經伊以新台幣（下同）五億九千二
百二十萬元得標，並於民國八十九年五月十二日簽訂採購合約（
下稱系爭合約），伊依約交付由訴外人中國信託商業銀行城東分
行（下稱中信銀行）於八十九年五月十八日簽立面額為二千九百
六十一萬元之履約保證金保證書（下稱履約保證金）。迄九十年
二月六日，伊已依合約之規格完成全部一五○輛大客車底盤、一
二八輛骨架組裝、八一輛冷氣組件及一一七輛外廂板組裝，且檢
測煞車距離之數據，亦符合相關約定評分標準。經伊依約通知辦
理交車，竟遭被上訴人以煞車距離檢測不合格為由，拒絕受領，
並於九十年六月六日違法解除系爭合約，並要求中信銀行支付系
爭履約保證金後予以沒收，自屬無法律上之原因；又被上訴人受
領系爭大客車遲延，經伊催告後，仍拒絕受領，伊依民法第二百
五十四條規定，向其表示解除系爭合約等情。爰先位本於不當得
利之法則，求為命被上訴人（原判決誤載為中信局）給付二千九
百六十一萬元本息；備位依民法第二百五十九條，求為命被上訴
人給付上開本息之判決。
被上訴人則以：上訴人依約送交財團法人車輛研究測試中心（下
稱車測中心）受檢之車輛，經測試結果，煞車距離為一六．九一
公尺，高於其投標所報值達 11.25％，不符品質評審原則之規定
，且其他受測項目中之引擎機械效率、相當煞車率，亦未達投標
申報數據，致驗收不合格，上開缺失迭經伊催告仍無法改善，遭
逾期違約罰款已逾合約總價10％，伊始依系爭合約備註條款第十
一條之約定，向上訴人表示解除該系爭合約，並沒收系爭履約保
證金；又上訴人於伊合法解除系爭合約後，再解除契約，並請求
返還系爭履約保證金，自非適法等語，資為抗辯。
原審維持第一審所為上訴人敗訴之判決，駁回上訴人之上訴及追
加之訴，無非以：依系爭合約備註條款捌第一項第二款之約定，
兩造關於車輛煞車距離及安定性等數據，已約明以車測中心之檢
測結果為準。惟上訴人自行將承製車輛送交車測中心，接受抽檢
受測車輛，測試結果其剎車距離平均為一六．九一公尺，高於上
訴人投標所報值一五．二公尺之一一．二五％，自不符合品質評
審原則第六．七之約定，且其他受測項目亦有多項未能達投標申
報數據，致驗收總分計四八點三○九分，尚不足四點○七六分，
迭經被上訴人催告，仍未能依債之本旨提出給付，則被上訴人依
系爭合約備註條款十一、第二項規定，解除契約並沒收履約保證
金，並無不合。又上訴人提出之驗收紀錄三驗收標的名稱及數量
記載：「一五０輛一般公路冷氣大客車第六批十九輛，驗收複驗
」等語，僅係第六批車輛於第五階段「整車完工」部分之驗收合
格紀錄，非謂上訴人交付之系爭大客車一五○輛均已符合兩造約
定之驗收標準，自難作為有利於上訴人認定之依據。再依車測中
心九十一年四月十七日車（九一）測字第○○九八號之函載，難
認車測中心檢測結果有何瑕疵；且依該函及證人黃品誠之證詞，
顯示車測中心之測試方法為上訴人所指定。且被上訴人於九十年
六月六日依法解除系爭合約，上訴人再於九十年六月二十一日委
由車測中心為第二次測試，其測試結果不論如何，均不能認上訴
人提出之給付，已符合債之本旨。另行政院公共工程委員會（下
稱公共工程會）僅建議如符合政府採購法第七十二條第二項之規
定，且經檢討依該規定，報經上級機關核准後，方予以減價收受
；況該調解方案成立於九十年八月二十一日，係在被上訴人合法
解除系爭合約之後，仍難作為有利於上訴人認定之依據。從而，
上訴人先位依不當得利之法則，請求被上訴人返還履約保證金二
千九百六十一萬元，於法無據，不應准許。備位依民法第二百五
十九條規定請求返還上開履約保證金，亦屬無據，應予駁回等詞
，為其判斷之基礎。
按法院固得就鑑定人依其特別知識觀察事實，加以判斷而陳述之
鑑定意見，依自由心證判斷事實之真偽。然就鑑定人之意見可採
與否，則應踐行調查證據之程序而後定其取捨。倘法院不問鑑定
意見所由生之理由如何，遽採為裁判之依據，不啻將法院採證認
事之職權委諸鑑定人，與鑑定僅係一種調查證據之方法之趣旨，
殊有違背（本院七十九年台上字第五四○號參照）。兩造所訂系
爭合約備註條款第八條固約定：第一批五十輛整車完工時，由購
售雙方會同抽驗一台，送車測中心，檢驗售方所報相當煞車、煞
車距離、煞車安定性等各項數據。惟依該備註條款附件二「品質
評審原則」第四．六節之約定，其檢驗方式須依照SAE J299測試
（在每座位按55公斤配重），車輛從50KM/HR 之速度至停止間之
煞車距離（見第一審卷(一)二四頁、三○頁）。而上訴人於第一批
五十輛整車完工後之八十九年十二月二十九日，委託車測中心檢
驗結果，雖測得平均煞車距離為一六．九一公尺，高於上訴人投
標所報煞車距離（一五．二公尺）11.25%（見原審重上字卷(一)九
二至九四頁），經被上訴人據以判定為驗收不合格。然上訴人一
再抗辯上開檢測方式不合乎SAE J299規範，且經上訴人委託台北
市機械技師公會鑑定結果認為：「…『煞車踩踏方式乃以急速踩
踏板使車輪鎖死至車輛完全停止』，這個條件顯然不符合SAE J2
99標準第五．四節之規定」（見外放鑑定報告書第四、五頁）；
原審復囑託台北科技大學車輛工程系鑑定結果亦認為：「ARTC（
指車測中心）在進行煞車距離與穩定性測試時，未完全遵照 SAE
J299規範的精神去執行…」（見原審重上更一字卷(一)二六三頁）
。又車測中心負責鑑定之黃品誠在原審針對「第一次八十九年的
測試報告，作的測試方法有無符合SAE J299的規範」之詢問，答
以：「沒有規範測試及取樣的方式」，針對「和泰公司所指定的
二次測試方式有無違反SAE J299的規定」之詢問，答以：「無法
回答」（見原審重上字卷(一)三三八、三四一頁）。另外，上訴人
於九十年六月二十一日，再度委託車測中心就系爭大客車進行檢
測，所測得之煞車距離一五．八四公尺（見原審重上字卷(一)九五
至九七頁），僅高於上訴人投標所報煞車距離（一五．二公尺）
4.21 %，並未高於系爭合約備註條款附件二「品質評審原則」第
六．七節所規定之10% 以上，則上訴人所辯，似非全然無據。果
爾，被上訴人可否以上述車測中心八十九年十二月二十九日檢測
報告之結果，作為解除契約並沒收履約保證金之依據，即非無再
行研求之必要。原審就以上各點未遑詳為究明審認，即遽為上訴
人不利之論斷，自嫌率斷。又公共工程會九十年八月二十一日之
調解方案通知書，曾建議兩造由雙方會同依系爭合約規定之 SAE
J299規範及其他所訂之條件，再作煞車距離之測試，並視該測試
結果，依合約相關規定繼續處理，但為被上訴人所拒絕（見第一
審卷(一)七○、七一頁）。苟上述車測中心八十九年十二月二十九
日之檢測，並未按照系爭合約所約定之方法，則被上訴人無正當
理由拒絕上開公共工程會之建議，是否得發生一定之法律上效果
，案經發回，宜併注意研酌之。上訴論旨，指摘原判決不當，求
予廢棄，非無理由。末查基於民事訴訟採處分權主義之原則，當
事人就其請求之事項欲主張何種法律關係，以及提起何種訴訟型
態，應由當事人自行決定之，以尊重其程序主體權及程序處分權
。本件上訴人於原審主張：「將不當得利之法律關係及民法第二
百五十九條更正為二不同之攻擊防禦方法」（見原審卷(二)二六三
頁），則其所提起之訴訟型態似已成為單一之訴而非訴之客觀合
併。果爾，則其所主張之為訴訟標的之法律關係究竟為何，宜併
注意闡明之，併此明。
據上論結，本件上訴為有理由。依民事訴訟法第四百七十七條第
一項、第四百七十八條第二項，判決如主文。
中    華    民    國  九十七  年    九    月   十一   日
                      最高法院民事第六庭
                          審判長法官  朱  建  男
                                法官  顏  南  全
                                法官  林  大  洋
                                法官  袁  靜  文
                                法官  張  宗  權
      本件正本證明與原本無異
                                      書  記  官
中    華    民    國  九十七  年    九    月  二十三  日
                                                   Ｒ


司法院資訊處製作；財團法人民間司法改革基金會備份。
